【裁判字號】    88,訴,443
【裁判日期】    890315
【裁判案由】    妨害自由等
【裁判全文】
臺灣雲林地方法院刑事判決
    公  訴  人  臺灣雲林地方法院檢察署檢察官
    被      告  丙○○
    被      告  乙○○
    被      告  壬○○○
    被      告  辛○○
右列被告因妨害自由等案件，經檢察官提起公訴（八十八年度偵字第二Ｏ七七號），
本院判決如左：
    主  文
丙○○、乙○○、壬○○○、辛○○被訴以非法方法剝奪人之行動自由部份均無罪。
丙○○、乙○○、壬○○○、辛○○被訴傷害部份均公訴不受理。
    理  由
一、公訴意旨略以：被告丙○○前以每新臺幣（下同）百萬元月息二萬四千元之利率
    借款予告訴人丁○○，並因積欠債款問題而生爭議，被告丙○○乃與其女乙○○
    、壬○○○及女婿辛○○（以下簡稱被告四人），於民國（下同）八十八年二月
    三日二十一時許，強押告訴人丁○○至臺中市○○路真鍋咖啡屋，剝奪其行動自
    由，並要求告訴人丁○○簽發金額合計一千零一十萬元（起訴書誤載為九百一十
    萬元）之本票五紙，否則不讓告訴人丁○○離開，告訴人丁○○簽發前開金額之
    本票後，再由癸○○在其中三紙合計六百六十萬元之本票上簽名而為共同發票人
    （起訴書誤載為背書）後，將之交與被告四人，始將告訴人丁○○放回。再於八
    十八年二月四日十五時許，甲○○（涉犯妨害自由部分業經不起訴處分）打電話
    邀告訴人丁○○至其雲林縣斗南鎮田頭里十二鄰田頭一一五號住處，被告四人亦
    在場聲稱：丁○○只簽發本票之信用尚且不足，必須要有房地產所有權狀作抵押
    及印鑑證明、印章，俾本票未兌現時能向銀行貸款清償等語，乃強押告訴人丁○○至雲林縣斗南鎮○○街二號陳艷紅代書處，要求告訴人丁○○簽署財產讓渡書
    後，又強押告訴人丁○○至雲林縣斗南鎮○○街一三二號永安大飯店一二一號房
    投宿，因告訴人丁○○打電話予戊○○，引起被告辛○○、壬○○○、乙○○不
    滿，而共同毆打告訴人丁○○成傷，並將告訴人丁○○押至嘉義縣大林鎮○○路
    八十五號金山園大旅社並留宿一夜。翌日上午八時許，被告四人再強押告訴人丁○○至雲林縣斗南鎮○○街四十五號三樓之一戊○○住處籌錢未果，並由戊○○
    隨同至嘉義縣梅山鄉○○村○○路八十七號告訴人丁○○之友人子○○處，欲取
    告訴人丁○○所有之不動產權狀，因未遇子○○，被告乙○○乃要求戊○○將告
    訴人丁○○交予他們，戊○○與告訴人丁○○乃向被告四人聲稱，告訴人丁○○
    之母可代為解決債務及癸○○可能與告訴人丁○○連絡，被告四人始決定返回雲
    林縣斗六市○○街一０一號告訴人丁○○住處，因認被告四人所為，均係犯刑法
    第三百零二條第一項以非法方法剝奪人之行動自由罪及第二百七十七條第一項之
    傷害罪嫌。
二、按告訴乃論之罪，其告訴經撤回者，應諭知不受理之判決，刑事訴訟法第三百零
    三條第三款定有明文。告訴人丁○○告訴被告四人於八十八年二月四日晚間，在
    雲林縣斗南鎮○○街一三二號永安大飯店一二一號房，共同毆打告訴人丁○○成
    傷部分，公訴人認被告四人均係犯刑法第二百七十七條第一項之傷害罪，依刑法
    第二百八十七條前段之規定，須告訴乃論。告訴人丁○○於本院審理時既已當庭
    撤回其對被告四人之傷害告訴，依照前開說明，本件被告四人涉犯刑法第二百七
    十七條第一項之傷害罪嫌部分，自應諭知公訴不受理。
三、按犯罪事實應依證據認定之，無證據不得推定其犯罪事實，刑事訴訟法第一百五
    十四條定有明文。復按告訴人之告訴無非以使被告受到刑事訴追為目的，其陳述
    是否與事實相符，仍應調查其他證據以資審認，必告訴人所述被害情形，無瑕疵
    可擊，而就其他方面調查又與事實相符，始足據為認定犯行之基礎（最高法院五
    十二年度台上字第一三００號判例要旨可資參照）。此所謂之證據係指積極之證
    據而言，故如無確切之積極證據，足以證明被告之犯罪事實，即令被告不能為有
    利之反證，亦不能遽論以罪刑。亦即認定不利於被告之事實，須依積極證據，苟
    積極證據不足為不利於被告事實之認定時，即應為有利於被告之認定，更不必有
    何有利之證據（最高法院三十年上字第八一六號判例參照）。訊據被告四人均堅
    決否認有何右揭以非法方法剝奪人之行動自由犯行，均辯稱：伊四人並未強押丁○○，係丁○○於八十八年二月三日先在甲○○家中自願簽下本票後，再與聯絡
    癸○○而帶伊四人及甲○○到台中市之咖啡屋請癸○○在本票上簽名，丁○○並
    自願會同伊四人至陳艷紅代書處簽署財產讓渡書，又同意與伊四人至永安大飯店
    及金山園大旅社投宿，且係丁○○自願帶伊四人至戊○○住處樓下，並由丁○○
    帶乙○○、壬○○○及甲○○上樓去找戊○○，再由戊○○開車載丁○○、乙○○、壬○○○至嘉義縣梅山鄉去找子○○取回丁○○之不動產權狀，丙○○及辛○○並未同去，且前往子○○住處及返回丁○○住處之過程中，乙○○、壬○○○二名弱女子，手中既無武器，如何能強押戊○○、丁○○二名大男人等語。公
    訴人認被告四人涉犯右揭以非法方法剝奪人之行動自由罪嫌，無非以告訴人丁○○之指訴及證人癸○○、戊○○之證言為其依據。經查：
    (1)告訴人丁○○於本院調查時雖指稱：伊係於八十八年二月二日在右開甲○○之
      住處簽下本票五紙云云，惟其於警訊及偵查中均陳稱：伊係於八十八年二月三
      日簽下右開本票五紙等語，且證人甲○○於本院調查時證稱：丁○○係於八十
      八年二月三日在伊住處簽下本票五紙等語，故公訴人認為右開本票五紙，係告
      訴人丁○○於八十八年二月三日二十一時許，在臺中市○○路真鍋咖啡屋所簽
      ，與事實不符，合先敘明；
    (2)告訴人丁○○於八十八年十二月十七日本院調查時陳稱：伊在簽下右開本票五
      紙及帶同被告四人及甲○○到台中市之咖啡屋請癸○○在本票上簽名時，被告
      四人並未妨害及限制伊的行動自由，且癸○○簽完本票後，由伊開車載丙○○
      、甲○○回斗南，乙○○、壬○○○、辛○○則駕駛另一台車離開，當天被告
      四人並未強押伊、限制伊的行動自由等語，告訴人丁○○又於八十九年一月十
      四日本院調查時陳稱：被告四人及甲○○會同伊到台中市之咖啡屋請癸○○在
      本票上簽名之過程中，被告四人並未對伊恐嚇若不簽本票不讓伊離開，且當晚
      是伊開車載丙○○、甲○○回斗南，並非被告四人釋放伊走的等語，且證人甲○○於八十九年一月三日本院調查時亦證稱：丁○○係自願簽下右開本票五紙
      及帶同被告四人及伊到台中市之咖啡屋請癸○○在本票上簽名，被告四人並未
      妨害及限制丁○○的行動自由，且癸○○簽完本票後，由丁○○開車載丙○○
      及伊回斗南，乙○○、壬○○○、辛○○則另開一台車離開，當天被告四人並
      未強押、限制丁○○的行動自由等語，雖證人癸○○於警訊時陳稱：當時對方
      （指被告四人）未帶凶器，但伊可以感覺得到丁○○是被他們押上去台中的云
      云，然認事用法豈能憑證人癸○○之「感覺」，作為被告四人有強押告訴人丁○○簽下右開本票，及強押告訴人丁○○到台中市之咖啡屋請癸○○在本票上
      簽名之證據。又當癸○○在本票上簽名後，既係告訴人丁○○開車載被告丙○○及證人甲○○回斗南，而被告乙○○、壬○○○、辛○○則駕駛另一台車離
      開，足見告訴人丁○○之行動自由未受拘束，何來公訴人所指癸○○在本票上
      簽名後，被告四人始將告訴人丁○○放回一事；
    (3)告訴人丁○○於八十八年十二月十七日及八十九年一月二十八日本院調查時均
      陳稱：伊於八十八年二月四日依約至右開甲○○住處後，伊自願坐上甲○○開
      的車，也同意與被告四人一起到庚○○代書那邊簽讓渡書等語，而證人庚○○
      於八十九年一月二十八日本院調查時證稱：丁○○與被告四人於八十八年二月
      四日一起到伊住處時，係丁○○與丙○○向伊表示要寫讓渡書，讓渡書之內容
      係丁○○與壬○○○告訴伊的，當時丁○○之行動自由未受拘束，伊未聽到被
      告四人對丁○○說若不簽讓渡書不讓丁○○離開，且代書費是丁○○出的，讓
      渡書寫好後當丁○○與被告四人出去時，丁○○之行動自由未受拘束等語，而
      證人甲○○於八十九年二月十六日本院調查時亦證稱：丁○○與被告四人在伊
      住處就說好要到代書那邊簽讓渡書，故被告四人並未強押丁○○到代書處，且
      丁○○係自願簽下讓渡書，並未遭被告四人強迫等語。足見被告四人並未強押
      告訴人丁○○到庚○○代書處簽下讓渡書；
    (4)告訴人丁○○於八十九年一月二十八日本院調查時陳稱：伊於八十八年二月四
      日在庚○○代書處簽下讓渡書後，伊係自願坐上甲○○開的車與被告四人一起
      到永安大飯店商談，伊自願下車與被告四人及甲○○進入永安大飯店，被告四
      人並未強押伊進入永安大飯店，亦未限制伊之行動自由等語，而證人甲○○於
      八十九年二月十六日本院調查時亦證稱：丁○○與被告四人在代書那邊簽好讓
      渡書書後，因雙方都提到次日還有事情要辦，才會到永安大飯店投宿，被告四
      人並未強押丁○○到永安大飯店等語，而永安大飯店之服務生己○○於八十九
      年一月十四日本院調查時證稱：丁○○與被告四人於八十八年二月四日到永安
      大飯店投宿時，丁○○並無被強押之情形等語，益見被告四人並未強押告訴人
      丁○○至永安大飯店投宿；
    (5)告訴人丁○○於八十九年二月十六日本院調查時陳稱：被告四人並未強押伊離
      開永安大飯店，伊係自願坐上甲○○開的車，與被告四人一起換到嘉義大林之
      旅社投宿等語，同日證人甲○○亦證稱：當時被告四人並未強押丁○○坐上伊
      開的車，強押丁○○離開永安大飯店等語，而永安大飯店之服務生己○○於八
      十九年一月十四日本院調查時證稱：當晚丁○○他們退房要離開時，伊無印象
      丁○○有被強押出去等語，而金山園大旅社服務生即證人吳素銚於八十九年三
      月一日本院審理時證稱：伊記得丙○○曾來金山園大旅社投宿，但伊沒看到丙○○有強押何人到金山園大旅社等語，而告訴人丁○○於本院審理時亦陳稱：
      伊與被告四人一起到嘉義大林之金山園大旅社投宿時，被告四人並未強押伊及
      限制伊的行動自由等語，足徵被告四人並未強押告訴人丁○○離開永安大飯店
      ，亦未強押告訴人丁○○至金山園大旅社投宿；
    (6)告訴人丁○○於八十九年二月十六日本院調查時及同年三月一日本院審理時均
      陳稱：伊與被告四人於八十八年二月五日一起離開金山園大旅社時，被告四人
      並未強押伊及限制伊的行動自由，且伊在金山園大旅社就和被告四人講好，要
      去戊○○住處借錢還給被告四人，故被告四人並未強押伊至戊○○住處去借錢
      ，且在戊○○住處，伊的行動自由未被控制拘束等語，證人甲○○於八十九年
      二月十六日本院調查時亦證稱：伊與被告四人並未強押丁○○至戊○○住處，
      係丁○○自願帶伊與被告四人至戊○○住處樓下，並由丁○○帶乙○○、壬○○○及伊上樓去找戊○○等語，而證人戊○○於同日亦證稱：八十八年二月五
      日上午，丁○○帶乙○○、壬○○○及甲○○到伊住處時，丁○○的行動自由
      未被控制住等語，可見被告四人並未強押丁○○至戊○○住處借錢還給被告四
      人。證人戊○○於偵查中雖證稱：因丁○○係自己一人來按伊住處門鈴，伊並
      不清楚當時丁○○的行動自由有無被控制等語，證人戊○○既表明不知告訴人
      丁○○的行動自由有無被控制，公訴人卻憑此遽認被告四人有強押告訴人丁○○至戊○○住處借錢，誠屬率斷；
    (7)告訴人丁○○於八十九年二月十六日本院調查時陳稱：從戊○○住處出發到嘉
      義梅山時，只有乙○○、壬○○○一同前往，且一路上乙○○、壬○○○並未
      控制伊的行動自由等語，而證人戊○○於同日亦證稱：丁○○提到要到嘉義梅
      山向債權人取回其權狀交給乙○○他們，故由伊開車載丁○○、乙○○、壬○○○到嘉義梅山，在前往嘉義梅山的路上，乙○○、壬○○○並未控制丁○○
      的行動自由等語，證人子○○於同日亦證稱：戊○○、丁○○於某日先後二次
      來伊店裡欲取回丁○○供伊設定二胎所用之房地權狀時，伊並未看見乙○○、
      壬○○○等語，倘被告乙○○、壬○○○係強押告訴人丁○○至嘉義梅山去找
      子○○，則為了達到討債之目的及避免告訴人丁○○逃脫，被告乙○○、壬○○○應會形影不離地跟在告訴人丁○○身邊才是，豈有放任告訴人丁○○與戊○○自行下車去找子○○之理。足見非但不是公訴人所指係由被告四人強押告
      訴人丁○○隨同戊○○至嘉義梅山去找子○○，而係僅由被告乙○○、壬○○○陪同戊○○及告訴人丁○○前往嘉義梅山，且被告乙○○、壬○○○更無公
      訴人所指，強押告訴人丁○○至嘉義梅山去找子○○取回告訴人丁○○之不動
      產權狀之犯行；
    (8)告訴人丁○○於八十九年二月十六日本院調查時陳稱：八十八年二月五日從嘉
      義梅山回到伊右開住處的路上，乙○○、壬○○○並未強押伊控制伊的行動自
      由，回到伊住處後，乙○○、壬○○○亦未控制伊的行動自由等語，而證人戊○○於同日亦證稱：八十八年二月五日從嘉義梅山回到丁○○右開住處的路上
      ，乙○○、壬○○○並未強押及控制丁○○的行動自由，回到丁○○之住處後
      ，乙○○、壬○○○亦未控制丁○○的行動自由等語，足證非但不是公訴人所
      指係由被告四人強押告訴人丁○○回到其右開住處，而係僅由被告乙○○、壬○○○陪同戊○○及告訴人丁○○回到告訴人丁○○之右開住處，且被告乙○○、壬○○○更無公訴人所指，強押告訴人丁○○回到其右開住處之犯行；
    綜上所述，被告四人所辯，尚堪採信。此外，復查無其他積極證據足認被告四人
    有何右揭以非法方法剝奪人之行動自由之犯行，揆諸上開說明，尚不得徒憑告訴
    人丁○○有瑕疵之指訴，及證人癸○○於警訊時、證人戊○○於偵查中所為臆測
    不明之證言，資為認定犯行之基礎，本件被告四人涉犯以非法方法剝奪人之行動
    自由部份自應均為無罪之諭知。
據上論斷，應依刑事訴訟法第三百零一條第一項、第三百零三條第三款，判決如主文
。
本案經檢察官林伯宇到庭執行職務。
中      華      民      國      八十九      年    三      月    十五    日
                                        臺灣雲林地方法院刑事第二庭
                                            法  官  倪  彰  鴻
右正本證明與原本無異。
如不服本判決，應於判決送達後十日內向本院提出上訴狀( 應附繕本 )。
                                             書記官  沈  瑞  芳
中      華      民      國      八十九      年  三      月    十五    日
刑法第二百七十七條
  傷害人之身體或健康者，處三年以下有期徒刑、拘役或一千元以下罰金。
  犯前項之罪因而致人於死者，處無期徒刑或七年以上有期徒刑，致重傷者，處三年
  以上十年以下有期徒刑。


司法院資訊處製作；財團法人民間司法改革基金會備份。
